【裁判字號】    97,簡上,760
【裁判日期】    971211
【裁判案由】    詐欺
【裁判全文】
臺灣板橋地方法院刑事判決             97年度簡上字第760號
上  訴  人  甲○○
即  被  告
上列上訴人即被告因詐欺案件，不服本院於97年6月4日以97年度
簡字第4892號所為之第一審判決（起訴案號：97年度偵字第1111
號、第1113號），提起上訴，本院管轄第二審之合議庭改適用通
常程序審理，並自為第一審判決如下：
    主    文
原判決撤銷。
甲○○無罪。
    理  由
一、聲請簡易處刑意旨略以：被告甲○○意圖為自己不法所有，
    先後於民國93年10月間及94年1 月間某日，分別向丙○○及
    乙○○佯稱可合夥赴大陸四川地區投資生產「輕鬆洗萬用洗
    潔劑」，致丙○○、乙○○陷於錯誤，分別交付新臺幣（下
    同）28萬6 千元、25萬2 千元予甲○○。嗣丙○○、乙○○
    赴大陸四川地區未見甲○○設立工廠，甲○○且避不見面，
    丙○○、乙○○始知受騙。因認被告涉犯刑法第339 條第1
    項之詐欺取財罪嫌等語。
二、按犯罪事實應依證據認定之，無證據不得認定犯罪事實；又
    不能證明被告犯罪者，應諭知無罪之判決，刑事訴訟法第15
    4 條第2 項、第301 條第1 項分別定有明文。次按，所謂證
    據，係指直接間接足以證明犯罪行為之一切證人、證物而言
    ；且事實之認定，應憑證據，如未能發現相當證據，或證據
    不足以證明，自不能以推測或擬制之方法，以為裁判基礎，
    最高法院30年上字第128 號、40年臺上字第86號判例均可資
    參考。復按，認定不利於被告之事實，須依積極證據，苟積
    極證據不足為不利於被告事實之認定時，即應為有利於被告
    之認定，更不必有何有利之證據，最高法院30年上字第816
    號判例意旨可資參照。再告訴人之告訴，係以使被告受刑事
    訴追為目的，是其陳述是否與事實相符，仍應調查其他證據
    以資審認，最高法院52年臺上字第1300號判例意旨亦可參照
    。經核聲請意旨認被告涉有前揭罪嫌，係以被告於警偵訊中
    之供述、告訴人丙○○及乙○○於偵查中之指述、被告書立
    之收據1 紙、玉山商業銀行匯款回條1 紙等資為其論據。
三、訊據被告固坦承曾於93年10月間及94年1 月間某日受收丙○○、乙○○所交付之28萬6 千元及25萬2 千元等情不諱，惟
    堅決否認有何詐欺取財犯行，辯稱：伊是負責技術，告訴人
    丙○○負責資金，五十萬元不可能設立工廠，藥水是在宿舍
    做的，是要作清潔劑，基本上不需要機器設備，伊是先請工
    廠幫伊們做一批，伊們是直接在四川做，若第一筆款伊若有
    問題的話，他不可能再匯第二筆款，丙○○也有來大陸看過
    公司，而且看過好幾次，後來公司營運可以，有幫丙○○找
    人頭，因為在大陸開公司要當地人，這些都是丙○○作主的
    ，那個人頭把公司、宿舍退掉，藥水賣掉，這些伊不知道等
    語。經查：
（一）被告於偵訊時供稱：當時伊是有想找人到大陸去投資沒有
      錯，是一位柯姓朋友介紹告訴人給伊認識，伊出技術，丙○○出資金，當時大約需要資金50萬元左右，該公司在大
      陸，伊請了二位大陸人當公司的人頭，後來他們將公司變
      賣結束了，變賣的錢該大陸人也拿去了，不在伊這一邊等
      語（見臺灣板橋地方法院檢察署97年度偵字第1111號偵查
      卷第4 頁）。嗣於本院審理時亦供稱：伊記得當時在臺灣
      跟他們談時，大概提到要台幣五十幾萬元，告訴人為何願
      意投資是因為他有在成都投資，他也在大陸這麼久，也應
      該知道一定要找當地的人頭開個體戶，不是成立公司，雖
      然名片可以印公司，但是不是法律上的公司，大陸人都這
      樣做，伊事實上是租公寓，把原物料用桶子攪拌，而伊在
      上海時，用伊女兒當模特兒做目錄，伊當初的想法是投資
      十幾萬元的人民幣，一邊回收現金，一邊運作等語（見本
      院97年11月20日審判筆錄）。核與告訴人丙○○於偵訊時
      指稱：伊去四川看，但是只有一位業務人員跟伊說，他是
      四川這一邊的負責人等語（見臺灣板橋地方法院檢察署96
      年度他字第7103號偵查卷第8 頁）；嗣於本院審理時證稱
      ：透過朋友柯介竹介紹認識甲○○，說他們有投資輕鬆洗
      萬用洗潔劑，說可以賺錢，伊覺得可行，後來也有請甲○○出來談，後來甲○○說他的計畫，還說他有公司章程、
      EMAIL ，因為當時用EMAIL 的不多，而當時伊的朋友也在
      成都，伊覺得該地未來市場不錯，甲○○說要在成都設廠
      ，所以伊才答應投資，先期甲○○口頭說要多少，那天伊
      就開了286,000 元的票給甲○○，讓甲○○先去成都處理
      ，因為伊也會去成都，碰面後再了解細節，後來伊有去成
      都，去的時候，甲○○講有一個朋友，用該朋友的名字在
      大陸設公司，後來那時也說有要設一個公司要有住的宿舍
      ，伊確實有去看，當時伊要投資時，被告有拿出一張目錄
      ，伊記得上面還有記載廠的地址，而且目錄上面有一個女
      模特兒，甲○○說那個女孩是他女兒，後來伊想說在成都
      有宿舍，就讓伊姓黃的朋友到該處住等語（見本院97年1
      1 月20日審判筆錄）大致相符。可見被告在向告訴人丙○○集募資金後，即以他人名義成立公司，並租用公寓作為
      宿舍使用，則被告在四川成都投資輕鬆洗萬用洗潔劑事業
      一節，應屬確有其事。基此，被告邀告訴人丙○○入股投
      資之行為，實難謂有施用詐術之可言。
（二）再者，依告訴人乙○○於本院審理時證稱：93年12月底伊
      跟丙○○一起去成都，因為那時伊在成都有朋友，伊就與
      丙○○到該地看甲○○，有見到甲○○，也有看到甲○○
      租的住宿及公司，因為那時丙○○在台灣已經支付28 萬
      多元給甲○○，並把事情交給甲○○，所以伊們就在成都
      去看甲○○，到現場時，伊看到公司是一個空房子，裡面
      沒有任何辦公設備，伊等就想丙○○是老闆，伊就與丙○○去挑家具，在現場挑了一些辦公家具，付了1 千元的訂
      金，因為地址是甲○○給伊的，伊等就請家具行送貨到公
      司，當時伊在成都看的時候，伊自己的感覺畫了一個大餅
      ，而且有一間宿舍，還有空的公司要成立，所以伊等才去
      買辦公家具，伊看了還可以，回到臺灣後，94年1 月，伊
      就匯錢給甲○○等語（見本院97年11月20日審判筆錄）。
      由告訴人乙○○之證述情節觀之，告訴人乙○○於決定投
      資被告洗潔劑之事業前，有與嚴介金一同參觀被告位於四
      川成都公司及住宿，衡諸當時該公司並無任何辦公設備之
      情況下，告訴人乙○○返回臺灣後仍匯錢予甲○○，則其
      必定詳加判斷客觀經濟景氣、該事業所在環境之發展潛力
      等因素始為投資才是，而非僅憑被告之說詞，抑或參觀大
      陸現場一次即下決定。況且，告訴人乙○○於本院審理時
      ，檢察官詰問其投資之原因，告訴人乙○○亦答稱：伊會
      投資是因為丙○○說不錯，而且柯介竹伊也認識，所以才
      投資，而且伊有去成都看了一趟等語（見本院97年11 月
      20日審判筆錄）。更可見告訴人乙○○於交付投資款項之
      初，已評估風險而決定入股，尚難認其係因被告施用詐術
      而致陷於錯誤致交付投資款項。
（三）另聲請書認被告未於大陸四川地區設立工廠，亦表示被告
      顯有詐欺之情事，然依被告於本院審理時供稱：五十萬元
      不可能設立工廠，藥水是在宿舍做的，是要作清潔劑，基
      本上不需要機器設備等語（見本院97年9 月10日準備程序
      筆錄）。且觀諸卷附被告所開立收據之記載，丙○○投資
      款項28萬6 千元中，其費用項目包括漆加劑12萬6 千元、
      公司開辦費16萬元，而未見任何工廠設立費用於該收據之
      內。再參酌告訴人上開指述情節，堪信被告上開辯稱各節
      ，非屬無據。末查，所謂「投資」，無非係投注資金，再
      依相當操作以期許日後獲利之行為，然舉凡商業行為必有
      風險，此為眾所皆知之事，無人能擔保何種商業行為必然
      獲利，況且於大陸設立公司投資，嗣後因投資失利或資金
      週轉不靈而致公司倒閉，亦時有所聞，倘不論公司倒閉之
      原因，逕以此結果認被告召募投資人之初，即有詐欺行為
      ，勢將阻礙商業活動之進行。本件揆諸上開說明，被告因
      經營不善而投資失利，縱有未盡監督之責，惟仍難遽認其
      有為自己不法所有之詐欺犯意。
四、綜上所述，本件依公訴人所舉各項證據方法，尚無法證明被
    告確有實施詐欺之主觀犯意及客觀上之施用詐術行為，而使
    本院達於確信其涉有詐欺取財犯行之程度。此外，復查無其
    他積極證據足資認定被告有何公訴人所指犯行，自不能證明
    被告犯罪。末按地方法院簡易庭對被告為簡易判決處刑後，
    經提起上訴，而地方法院合議庭認應為無罪判決之諭知者，
    依刑事訴訟法第455 條之1 第3 項準用第369 條第2 項規定
    意旨，應由該地方法院合議庭撤銷簡易庭之判決，改依第一
    審通常程序審判（最高法院91年度台非字第21號判決意旨參
    照）。綜上， 本案既不能證明被告犯罪，原審遽為被告有
    罪之判決，容有違誤，上訴人即被告上訴意旨否認犯罪，為
    有理由，應由本院合議庭撤銷原判決，自為第一審無罪之判
    決。
據上論斷，應依刑事訴訟法第455 條之1 第1 項、第3 項、第45
2 條、第369 條第1 項前段、第364 條、第301 條第1 項，判決
如主文。
本件經檢察官林俊峰到庭執行職務。
中    華    民    國    97    年    12    月    11    日
                  刑事第十六庭  審判長法  官  李君豪
                                      法  官  何燕蓉
                                      法  官  錢衍蓁
上列正本證明與原本無異。
如不服本判決，應於判決送達後10日內敘明上訴理由，向本院提
出上訴狀（應附繕本），上訴於臺灣高等法院。
                                      書記官  金和國
中    華    民    國    97    年    12    月    11    日


司法院資訊處製作；財團法人民間司法改革基金會備份。
